【裁判字號】    98,訴,380
【裁判日期】    980331
【裁判案由】    違反戶籍法等
【裁判全文】
臺灣臺中地方法院刑事判決               98年度訴字第380號
公  訴  人  臺灣臺中地方法院檢察署檢察官
被      告  丙○○
                    國民
                      11號
上列被告因違反戶籍法等案件，經檢察官提起公訴（98年度偵字
第1758號），本院判決如下：
    主    文
丙○○犯共同行使偽造私文書罪，處有期徒刑伍月，如易科罰金
，以新臺幣壹仟元折算壹日；扣案如附表所示之物，均沒收。
    犯罪事實
一、丙○○明知其因「借錢免還」廣告所認識真實姓名、年籍不
    詳而自稱「林先生」之成年人，乃係以利用偽造證件開立銀
    行帳戶之不法集團成員，竟與該「林先生」基同基於偽造公
    印文、行使意圖供冒用身分使用而偽造之國民身分證、偽造
    之全民健康保險IC卡之特種文書及偽造私文書以意圖為自己
    不法之所有而詐欺取財之犯意聯絡，於民國98年1月7日上午
    10 時許，在臺中市臺中火車站內，將存有其照片之光碟1片
    交付予該「林先生」之人，供「林先生」於不詳時、地，將
    丙○○之相片存入其上記載姓名為「乙○○」、身分證號碼
    為Ｚ000000000號、戶籍地為臺中縣潭子鄉○○村○鄰○○街
    181號之國民身分證檔案上，並以電腦套印之方式在其上偽
    造「內政部印」之公印文1枚，而列印出偽造「乙○○」之
    國民身分證1枚；並同時將「丙○○」之相片1張以電腦掃瞄
    套印之方式，印在於其上記載姓名為「乙○○」、身分證號
    碼為Ｚ000000000號，編碼為000000000000號之全民健康保險
    IC 卡上，以此方式偽造屬於特種文書之全民健康保險卡1枚
    。嗣該「林先生」之人即於同年月8日上午9時許，在臺中市
    臺中火車站內，將上揭偽造之乙○○國民身分證、全民健康
    保險IC卡及利用不知情之刻印業者偽刻之「乙○○」印章各
    1 枚交付予丙○○，並搭載丙○○前往臺中縣潭子鄉○○村
    ○○路○段82號之國泰世華銀行（下稱國泰世華商銀）潭子
    分行辦理開戶手續，約定如申辦成功可得新台幣（下同）
    3000 元。丙○○即於當日上午11時許，攜帶上揭偽造之國
    民身分證、全民健康保險IC卡及刻有乙○○名義之印章，進
    入該「國泰世華商銀」，假冒乙○○之名義辦理開戶手續，
    並於印鑑卡、存款開戶申請書上偽造乙○○之署押共計6枚
    ，而詐領存摺、金融卡未遂，經該行行員陳敏雀發現而報警
    處理，始查悉上情，並經警當場扣得偽造之「乙○○」國民
    身分證、全民健康保險IC卡各1枚、偽造之「乙○○」印章1
    枚，足生損害於內政部對於「內政部印」之公印文、戶政機
    關對於國民身分證、中央保險局對於全民健康保險卡之核發
    、管理、國泰世華商銀對於存款帳戶之開戶與管理之正確性
    及「乙○○」本人。
二、案經臺中縣警察局豐原分局報告臺灣臺中地方法院檢察署檢
    察官偵查起訴。
    理    由
一、證據能力方面：按被告以外之人（包括證人、鑑定人、告訴
    人、被害人及共同被告等）於審判外之陳述雖不符刑事訴訟
    法第159條之1至之4等4條之規定，而經當事人於審判程序同
    意作為證據，法院審酌該言詞陳述或書面陳述作成時之情況
    ，認為適當者，亦得為證據；當事人、代理人或辯護人於法
    院調查證據時，知有刑事訴訟法第159條第1項不得為證據之
    情形，而未於言詞辯論終結前聲明異議者，視為有前項之同
    意，同法第159條之5定有明文。立法意旨在於傳聞證據未經
    當事人之反對詰問予以核實，原則上先予排除。惟若當事人
    已放棄反對詰問權，於審判程序中表明同意該等傳聞證據可
    作為證據；或於言詞辯論終結前未聲明異議，基於尊重當事
    人對傳聞證據之處分權，及證據資料愈豐富，愈有助於真實
    發見之理念，且強化言詞辯論主義，使訴訟程序得以順暢進
    行，上開傳聞證據亦均具有證據能力。查檢察官、被告對於
    本案卷內相關證人之證述、文書卷證資料，於本院98年2月
    12日及本院98年3月19日審理中，並未就有何於刑事訴訟法
    第159條第1項不得為證據之情形於本院言詞辯論終結前聲明
    異議，且有關本案諸證人之證述、文書卷證資料亦經本院於
    審理期日逐一提示、朗讀，並告以要旨，本院復審酌相關證
    人證述筆錄製成、文書卷證資料取得，並無證據顯示有何違
    背程序規定情事，依據上述之說明，均應具有證據能力。
二、訊據被告丙○○就上揭犯罪事實，業於警詢、偵查及本院審
    理中坦承不諱，核與證人陳敏雀於警詢時之證述情節相符，
    且有國泰世華商銀印鑑卡、存款開戶申請書附卷可稽，並有
    偽造之「乙○○」國民身分證、全民健康保險IC卡各1張及
    「乙○○」名義之印章1枚扣案足資佐憑。而上開扣案之國
    民身分證、全民健康保險IC卡經臺中縣豐原分局潭子分駐所
    以身分證後面膠膜序號、證件上字體位置、顏色、證件上之
    房偽辨識細點等部位進行比對，再與真正之「乙○○」本人
    之國民身分證及全民健康保險卡核對，均認該等換貼有「丙
    ○○」相片之上開證件係屬偽造等節，有該分駐所之照片黏
    貼表（附說明）在卷可佐，以該真正之「乙○○」國民身分
    證及全民健康保險卡仍在本人持有中之客觀情況以觀，該等
    貼有被告丙○○相片之國民身分證及「乙○○」名義之全民
    健康保險IC卡當係偽造無疑，應屬至明。是本件堪認被告上
    開自白認罪供述與客觀事實相符，足以採為本案斷罪之依據
    ，本件事證明確，被告上開犯行，洵堪認定，應依法論科。
三、論罪科刑部分：
  (一)按刑法第212條所謂「其他相類之證書、介紹書」，係指與
    關於品行、能力、服務之證書、介紹書香類似之文書而言，
    如其具有公文書之性質，則依特別法優於普通法之原則，尚
    無適用同法第211條而論以偽造公文書之餘地（最高法院90
    年度台上字第6628號判決意旨可資參照）。次按刑法第218
    條第1項所稱之公印，係指由政府依印信條例第6條相關規定
    製發之印信，用以表示公署或公務員之資格，即俗稱之大印
    及小官章而言，如不足以表示公署或公務員之資格者，即非
    公印，本件偽造國民身分證上之「內政部印」印文1枚，為
    表示內政部公署之公印文甚明（最高法院69年臺上字第1676
    號判例、90年度臺上字第2522號判決參照）。而偽造國民身
    分證，如有偽造公印文之行為，仍應構成刑法第218條第1項
    之偽造公印文之罪（最高法院97年度臺非字第328號裁判意
    旨可資參照）。復按刑法學理上所稱法規競合（法條競合）
    ，係指單一行為，發生單一之犯罪結果，與數個刑罰法律規
    定之犯罪構成要件全部或一部符合，因法規之錯綜關係，致
    同時有數個法規競合適用時，祇能依(1)重法優於輕法。(2)特
    別法優於普通法。(3)基本法優於補充法。(4)全部法優於一部
    法。(5)狹義法優於廣義法等原則，選擇一個最適當之法規作
    為單純一罪予以論處而排斥其他法規之適用。惟其中之「特
    別法優於普通法」原則，應排除普通法較特別法處罰為重者
    ，即普通法之處罰較特別法之處罰為重時，仍應適用「重法
    優於輕法」之原則，此乃法律當然之解釋。而國民身分證原
    固屬刑法第212條之特種文書，惟戶籍法於民國97年5月28日
    增訂公布第75條第1項，規定：「意圖供冒用身分使用，而
    偽造、變造國民身分證，足以生損害於公眾或他人者，處5
    年以下有期徒刑、拘役或科或併科新台幣50萬元以下罰金」
    ；依其內容，關於偽造國民身分證部分，應屬刑法第212條
    之特別規定。至於刑法第218條第1項之偽造印章、印文罪，
    並未修正，且與戶籍法第75條第1項之構成要件不同，自難
    謂戶籍法第75條第1項係刑法第218條第1項之特別法。又偽
    造、變造國民身分證，並不當然需要偽造國民身分證上之公
    印文，是偽造、變造國民身分證，自不能當然包括偽造公印
    文在內。而偽造公印或公印文，刑法第218條既有獨立處罰
    規定，且較戶籍法第75條第1項規定之處罰為重，則於偽造
    國民身分證同時偽造公印或公印文者，即難僅論以戶籍法第
    75 條第1項之罪，而置刑法第218條第1項處刑較重之罪於不
    問。（大法官釋字第82號解釋、最高法院97年度台上字第51
    17號判決意旨可資參照）。是本件被告共同意圖供冒用身分
    使用而偽造「乙○○」國民身分證持以行使之犯行，係犯戶
    籍法第75條第2項、第1項之行使偽造國民身分證罪，於上開
    國民身分證上偽造「內政部印」之公印文，係犯刑法第218
    條第1項之偽造公印文罪；另被告偽造「乙○○」之全民健
    康保險IC卡持以行使，係犯刑法第216條、第212條之行使偽
    造特種文書罪。又被告偽造上述國民身分證、全民健康保險
    IC卡之特種文書後持以行使，偽造之低度行為皆為行使之高
    度行為所吸收，均不另論罪。
  (二)又按刑法上偽造文書罪章所指之文書，除必須具備有體性、
    文字性、持續性、意思性等要件外，尚必須存有足以表彰一
    定之制作名義人時，該等記載方可認為係文書，否則若僅為
    表彰某人簽名意思之署名或簽押，並不具有表彰一定制作名
    義人存在，該等記載即無從認為係刑法上之文書，而只能認
    為係單純之署押，是按簽他人姓名並按指印，該指印同為代
    表該被冒用者之姓名，作用及效力與署押無異，亦屬署押之
    一種；又刑法上之偽造署押罪，係指單純偽造簽名、捺印或
    以其他符號代簽名而言，若在制式之書類上偽造他人簽名，
    已為一定意思表示，具有申請書或收據等類之性質者，則係
    犯偽造文書罪，而該偽造署押為偽造私文書之部分行為，即
    不另論罪。是被告先偽造「乙○○」印章1枚，再至上開銀
    行申辦「乙○○」上述帳戶存摺，以在該等印鑑卡及開戶申
    請書之私文書上簽名共計6枚（尚未及蓋用印章）之方式偽
    造印鑑卡、存款開戶申請書之私文書，並持之交付銀行承辦
    行員行使，欲詐得存摺、提款卡等財物而未遂等行為，分別
    係犯刑法第216條、第210條之行使偽造私文書罪，及同法第
    339條第3項、第1項之詐欺取財未遂罪。被告已著手於詐欺
    取財犯行之實行，因意外障礙而不遂部分，為未遂犯。被告
    先偽造「乙○○」之印章，嗣又在上開印鑑卡、存款開戶申
    請書上偽造「乙○○」之署押，此偽造「乙○○」印章、署
    押之部分，係偽造私文書之階段行為，偽造上開私文書後復
    將存款業務往來申請約定書、存款業務往來異動約定書交付
    銀行行員行使，偽造之低度行為應為行使之高度行為所吸收
    ，亦均不另論罪。
  (三)查被告先後以接續之實質上一行為而行使偽造之特種文書（
    包括國民身分證及全民健康保險IC卡）、「內政部印」公印
    文、私文書（印鑑卡、存款開戶申請書）以犯詐欺取財未遂
    罪，為想像競合犯，應依刑法第55條前段之規定，應從一重
    依行使偽造私文書罪處斷。（按：偽造公印文與行使偽造私
    文書罪之法定本刑均為5年以下有期徒刑之罪，而因被告共
    同偽造公印文於上述國民身分證後，持至上述銀行辦理上述
    帳戶，以詐欺使人交付存摺與金融卡，依客觀犯罪情狀，自
    以行使偽造私文書罪重於偽造公印文罪）。又被告雖共犯偽
    造上述國民身分證之「內政部印」之公印文1枚，惟扣案之
    國民身分證以目視方式已足以辨別係以電腦套印之方式加以
    偽造，是本案自無偽造「內政部印」之公印印章之問題。又
    被告就上開犯行，與真實姓名、年籍不詳綽號「林先生」之
    成年男子彼此間，有犯意聯絡及行為分擔，為共同正犯。另
    被告利用不知情之刻章店業者偽造「乙○○」印章，為間接
    正犯。公訴人雖未就被告偽造之「內政部印」公印文之犯罪
    提起公訴，然被告此部分犯罪與上開經起訴並論罪科刑之數
    罪間有想像競合犯之裁判上一罪關係，為起訴效力所及，自
    應併予審理。另公訴人雖漏論列被告亦犯有刑法第339條第3
    項、第1項詐欺取財未遂之罪，然此已於起訴書犯罪事實欄
    中敘及，法院亦得加以審理，且本院就該部分，亦已於準備
    程序中諭知被告令其為自己辯解（見本院卷第28頁背面），
    已無礙被告防禦權之行使，均附此敘明。
  (四)爰審酌被告僅為圖得不勞而獲取金錢利益，即提供照片供綽
    號「林先生」之人偽造國民身份證、及機車駕駛執照，後再
    配合該「林先生」之人，持之而冒用「乙○○」之名義申請
    存款帳戶，足生損害於內政部對「內政部印」之公印文、戶
    政機關對於國民身分證、中央健康保險局對於全民健康保險
    IC卡管理之正確性、「國泰世華商銀」對於帳戶之開戶與管
    理及「乙○○」本人，犯罪動機殊不足取，惟念及被告於犯
    罪後坦認犯行，尚知悔悟，且該案經銀行行員機警發現，終
    未能讓被告順利詐得存摺、提款卡而供不法集團利用等一切
    情狀，量處如主文所示之刑，並諭知易科罰金之折算標準，
    以示懲儆。
四、沒收部分：本件偽造之存款開戶申請書、印鑑卡雖為供被告
    犯行使偽造私文書罪使用之物，然既經被告持以行使而交付
    「國泰世華商銀」收執，已非屬被告所有之物，自不依刑法
    第38條第1項第2款之規定宣告沒收。惟上揭存款開戶申請書
    上偽造之「乙○○」署押5枚、印鑑卡上偽造之「乙○○」
    署押1枚、扣案偽造之「乙○○」印章1枚，均應依刑法第
    219條規定宣告沒收。再扣案偽造之「乙○○」國民身分證
    、全民健康保險IC卡各1枚，為與被告為共犯之綽號「林先
    生」之人所偽造，而交予供作被告犯本案犯罪使用之物，業
    據被告供承在卷，此部分應依刑法第38條第1項第2款之規定
    宣告沒收，而此等國民身份證上偽造之「內政部印」公印文
    1枚，以及被告之相片2張，已因該等證件均經沒收，而在諭
    知沒收之犯為內，爰均不再另依刑法第219條之規定重複諭
    知沒收（最高法院63年台上字第2770號判例意旨參照），在
    此一併敘明。
據上論結，應依刑事訴訟法第299條第1項前段，戶籍法第75 條
第2項、第1項，刑法第11條前段、第28條、第216條、第210 條
、第212條、第218條第1項、第339條第1項、第3項、第55條、第
41條第1項前段、第219條、第38條第1項第2款，刑法施行法第1
條之1第1項、第2項前段，判決如主文。
本案經檢察官甲○○到庭執行職務。
中    華    民    國    98    年    3    月    31    日
                  刑事第十四庭  審判長法  官  江奇峰
                                      法  官  廖純卿
                                      法  官  林學晴
沒收物品附表：
┌──┬───────────────┬────┬────────┐
│編號│       沒 收 物 品 名 稱      │ 數  量 │     備  註     │
├──┼───────────────┼────┼────────┤
│ １ │偽造之「乙○○」國民身分證    │1張     │內含偽造之「內政│
│    │                              │        │部印」之公印文1 │
│    │                              │        │枚，及丙○○之相│
│    │                              │        │片1張。         │
├──┼───────────────┼────┼────────┤
│ ２ │偽造之「乙○○」全民健康保險IC│1張     │內含丙○○之相片│
│    │卡                            │        │1張。           │
│    │                              │        │                │
│    │                              │        │                │
│    │                              │        │                │
├──┼───────────────┼────┼────────┤
│ ３ │偽造之「乙○○」印章          │1個     │                │
├──┼───────────────┼────┼────────┤
│ ４ │國泰世華商業銀行之印鑑卡一紙之│署押1枚 │                │
│    │私文書上開戶人欄內偽造之「傅暉│        │                │
│    │文」署押。                    │        │                │
├──┼───────────────┼────┼────────┤
│ ５ │國泰世華商業銀行之存款開戶申請│署押5枚 │                │
│    │書一紙之私文書上申請人欄內偽造│        │                │
│    │之「乙○○」署押。            │        │                │
└──┴───────────────┴────┴────────┘
以上正本證明與原本無異。
如不服本判決應於收受判決後10日內向本院提出上訴書狀，並應
敘述具體理由；其未敘述上訴理由者，應於上訴期間屆滿後20日
內向本院補提理由書（均須按他造當事人之人數附繕本）「切勿
逕送上級法院」。
                                書記官  簡雅文
中    華    民    國    98    年    3    月    31    日
附錄：論罪科刑法條
戶籍法第75條
意圖供冒用身分使用，而偽造、變造國民身分證，足以生損害於
公眾或他人者，處5年以下有期徒刑、拘役或科或併科新臺幣50
萬元以下罰金。
行使前項偽造、變造之國民身分證者，亦同。
將國民身分證交付他人，以供冒名使用，或冒用身分而使用他人
交付或遺失之國民身分證，足以生損害於公眾或他人者，處3年
以下有期徒刑、拘役或科或併科新臺幣30萬元以下罰金。
中華民國刑法第210條
（偽造變造私文書罪）
偽造、變造私文書，足以生損害於公眾或他人者，處5年以下有
期徒刑。
中華民國刑法第212條
（偽造變造特種文書罪）
偽造、變造護照、旅券、免許證、特許證及關於品行、能力服務或其他相
類之證書、介紹書，足以生損害於公眾或他人者，處 1 年以下有期徒刑、
拘役或 3 百元以下罰金。
中華民國刑法第216條
（行使偽造變造或登載不實之文書罪）
行使第210條至第215條之文書者，依偽造、變造文書或登載不實
事項或使登載不實事項之規定處斷。
中華民國刑法第217條
（偽造盜用印章印文或署押罪）
偽造印章、印文或署押，足以生損害於公眾或他人者，處3年以
下有期徒刑。
盜用印章、印文或署押，足以生損害於公眾或他人者，亦同。
中華民國刑法第218條
（偽造盜用公印或公印文罪）
偽造公印或公印文者，處 5 年以下有期徒刑。
盜用公印或公印文足以生損害於公眾或他人者，亦同。


司法院資訊處製作；財團法人民間司法改革基金會備份。
